臺灣臺中地方法院民事判決　九十二年度訴字第三○八一號
　　原　　　告　　行政院農業委員會林務局東勢林區管理處
　　法定代理人　　乙○○
　　訴訟代理人　　蔡得謙　律師
　　複　代理人　　何立斌　律師
　　　　　　　　　楊國煜　律師
　　　　　　　　　黃漢淨
　　被　　　告　　甲○○
當事人間返還土地等事件，本院於民國九十四年四月二十二日言詞辯論終結，判決如
下：
    主    　文
被告應將坐落台中縣和平鄉○○段七地號土地附近大甲溪事業區第六六林班如附圖所
示Ａ部分土地上之地上物拆除，並將土地（含附圖所示Ｂ、Ｃ、Ｄ、Ｅ、Ｆ部分，面
積壹壹點壹伍壹壹公頃）交還原告。
被告應給付原告新台幣壹佰伍拾柒萬肆仟捌佰零參元，及自民國九十三年八月四日起
至清償日止，按年息百分之五計算之利息。
訴訟費用由被告負擔。
本判決於原告以新台幣貳佰參拾捌萬參仟肆佰伍拾壹元供擔保後，得假執行。
    事實及理由
一、本件被告經合法通知，無正當理由，未於言詞辯論期日到場，核無民事訴訟法第
    三百八十六條各款所列情形，爰依原告之聲請，由其一造辯論而為判決。
二、原告主張兩造於民國五十九年一月間，訂立「國有森林用地出租造林契約書」，
    由被告承租原告所管理屬中華民國所有之坐落台中縣和平鄉○○段七地號土地附
    近之大甲溪事業區第六六林班如附圖所示Ａ部分土地（面積十一點一五一一公頃
    ，以下稱系爭土地）使用。租賃期間於六十八年九月三十日屆滿，惟租期屆滿後
    ，被告仍繼續占有使用系爭土地，而原告並未為反對之表示，且持續向被告收取
    租金（果實分收代金），是兩造就系爭土地即存在不定期租賃關係。而該契約第
    六條約定「如有左列情形之一者，甲方得終止本租約收回林地。（一）．．．（
    二）乙方（指承租人）不依甲方及台灣省農廳山地農牧局指定方式及期限內完成
    水土保持者。．．」。被告所承租之系爭土地有近一公頃屬坡度在百分之五十五
    以上（仰角達二十八度以上）之山坡地，應維持自然林或進行造林，以維護地表
    植生覆蓋，而被告以之種植果樹而超限利用。依水土保持法第二十二條第一項第
    一款規定山坡地超限利用者，由直轄市或縣（市）主管機關會同有關機關通知水
    土保持義務人限期改正；屆期不改正或實施不合水土保持技術規範者，得通知有
    關機關終止承租權，收回土地，另行處理。改制前之台灣省政府農林廳林務局為
    國土保安，延長水庫壽命，曾奉台灣省政府公告之「德基水庫集水區陡坡農用地
    （超限利用地）處理方案」，以八十六年二月十三日八十六林政字第０四二一二
    號函示原告通知各承租人於八十六年五月三十一日以前改正實施造林，逾期即終
    止租約。原告隨即依據該函示內容，發函要求被告於八十六年五月三十一日前改
    正實施造林，逾期未造林者，終止租約收回林地。被告收受該函後迄今仍未實施
    造林，原告乃以本件起訴狀繕本送達被告，併為終止租約之通知。又被告未經原
    告同意或承諾，擅自將系爭土地轉讓他人耕作，業據鈞院於九十三年九月二十日
    赴現場履勘時，為證人武魁元證述在案，依土地法第一百零八條規定，耕地承租
    人縱經出租人之承諾，仍不得將耕地全部或一部轉租於他人，承租人違反該規定
    者，出租人得依同法第一百十四條第六款終止耕地租賃契約，故原告亦依該規定
    ，以起訴狀繕本送達被告時，併為終止租約之通知。而被告於系爭土地上留有五
    棟老舊工寮，原告自得請求其拆除後，將系爭土地返還原告。另被告自六十九年
    起至八十七年止，積欠租金合計一百五十七萬四千八百零三元。爰依租賃物返還
    請求權及租金請求權提起本訴，並聲明：（一）被告應將坐落台中縣和平鄉○○
    段第七號土地附近大甲溪事業區第六六林班如附圖所示Ａ部分土地上之地上物拆
    除，並將土地（含附圖所示Ｂ、Ｃ、Ｄ、Ｅ、Ｆ，面積一一．一五一一公頃）交
    還原告。（二）被告應給付原告新台幣一百五十七萬四千八百零三元，及自起訴
    狀繕本送達被告翌日起至清償日止，按年息百分之五計算之利息。
三、被告未於言詞辯論期日到場，亦未提出書狀作何聲明或陳述。
四、原告主張兩造於五十九年一月間訂立「國有森林用地出租造林契約書」，由被告
    承租原告所管理系爭土地，租賃期間於六十八年九月三十日屆滿後，被告仍繼續
    占有使用系爭土地，而原告並未為反對之表示，且持續向被告收取租金（果實分
    收代金），而成立不定期租賃關係。系爭土地有近一公頃屬坡度在百分之五十五
    以上（仰角達二十八度以上）之山坡地，應維持自然林或進行造林，以維護地表
    植生覆蓋，而被告以之種植果樹而超限利用。原告曾依台灣省政府農林廳林務局
    八十六年二月十三日八十六林政字第０四二一二號函，發函通知被告於八十六年
    五月三十一日前改正實施造林，惟被告收受該函後，迄今仍未實施造林。被告亦
    未經原告同意將系爭土地轉讓他人耕作。被告於系爭土地上留有五棟老舊工寮，
    並積欠六十九年起至八十七年止之租金合計一百五十七萬四千八百零三元等情，
　　業據提出國有森林用地出租造林契約書、八十六年四月二十三日寄發被告之存證
　　信函、被告積欠果實分收代金明細表、七十五年至八十七年度大甲溪事業區第六
　　六林班承租人即被告果實分收代金清冊、照片七張、土地位置圖、台灣省政府農
　　林廳林務局八十六年二月十三日八十六林政字第０四二一二號函、德基水庫陡坡
　　農用地查對記錄表為證，而被告在系爭土地上如附圖所示Ｂ、Ｃ、Ｄ、Ｅ、Ｆ留
　　有老舊工寮（面積各為０．００五三公頃、０．００四０公頃、０．００三八公
　　頃、０．００四八公頃、０．００五三公頃），其餘為Ａ部分，則種植果樹，業
　　經本院會同台中縣東勢地政事務所測量員勘驗並實施測量在案，並製有勘驗筆錄
　　及複丈成果圖在卷可稽，而證人即系爭土地之鄰地耕作人武魁元證稱被告有五、
　　六年未耕作，其間將系爭土地轉讓給五、六人耕作，但目前荒廢，被告目前九十
　　餘歲，早已不耕作，受讓人在九二一地震前就沒有耕作等語，亦足認被告卻有將
　　系爭土地轉讓他人耕作之事實，是原告之主張，應堪信憑。
五、查本件土地承租人不依期限完成水土保持者，承租人得終止契約收回林地，為本
    件國有森林用地出租造林契約第六條第二款所明定。又該契約第十一條約定本契
    約書未定事項承租人完全同意依照臺灣省森林用地出租造林辦法臺灣省國有林事
    業區內濫墾清理計劃及林務局有關法令辦理。而台灣省政府農林廳林務局為國土
    保安，延長水庫壽命，曾奉台灣省政府公告之「德基水庫集水區陡坡農用地（超
    限利用地）處理方案」，以八十六年二月十三日八十六林政字第０四二一二號函
    示原告通知各承租人於八十六年五月三十一日以前改正實施造林，逾期即終止租
    約，已如前述。系爭土地既有近一公頃為坡度百分之五十五以上之山坡地，依山
    坡地保育利用條例施行細則規定，山坡地土地可利用分類查定基準規定，坡度超
　　過百分之五十五（二十八．五度），屬第六級坡，為加強保育地，自應依主管機
　　關指定方式實施水土保持。被告未實施造林，而以之種植果樹，從事農墾經營，
　　水土保持法施行細則第二十二條規定，即可認係山坡地超限利用。而原告曾函知
　　被告於八十六年五月三十一日前改正超限利用，實施造林，被告收受該函後，迄
　　今仍未改正，則依前述約定，原告自得終止本件租約。而原告主張以本件起訴狀
　　繕本送達被告時，併為終止本件租約之意思表示。經查，本件起訴狀繕本因本院
　　對於被告為公示送達，而於九十三年八月三日發生送達之效力，是本件租約於九
　　十三年八月三日發生終止之效力，被告自應負返還租賃物之義務。又被告積欠六
　　十九年起至八十七年止之租金合計一百五十七萬四千八百零三元，係於租約終止
　　前已發生之債務，自不因本件租約之終止而受影響。從而，原告依租賃物返還請
　　求權及租金請求權，請求被告將系爭土地上如附圖所示Ａ部分之地上物拆除，將
　　系爭土地返還原告，另給付上開金額之租金及自起訴狀繕本送達被告之翌日即九
　　十三年八月四日起至清償日止按年息百分之五計算之利息，洵有理由，應予准許
　　。
六、本件事證已臻明確，兩造其餘攻擊防禦方法及舉證，核於本件判決結果無影響，
    爰不再逐一加以論述，附此敘明。
七、原告陳明願供擔保，聲請宣告假執行，核無不合，爰酌定相當擔保金額准許之。
八、結論：原告之訴為有理由，依民事訴訟法第三百八十五條第一項前段、第七十八
    條、第三百九十條第二項，判決如主文。
中　　　華　　　民　　　國　　九十四　　年　　 五　　　 月　　二十七　　日
                                        臺灣臺中地方法院民事第一庭
　　　　　　　　　　　　　　　　　　　　　　法　　　官　 許文碩
正本係照原本作成如對本判決上訴，須於判決送達後廿日內向本院提出上訴狀
中　　　華　　　民　　　國　　九十四　　年　　五　　　　月　　三十　　　日
